臺灣板橋地方法院民事判決　　　　　　　　　　　　九十二年度簡上字第三二五號
　　上　訴　人　乙○○
　　訴訟代理人　謝家健律師
　　上　訴　人　丙○○
　　訴訟代理人　李威廷律師
右當事人間請求確認本票債權不存在等事件，兩造對於中華民國九十二年十月二十二
日本院三重簡易庭九十二年度重簡字第一○五七號第一審判決各自提起上訴，本院判
決如左：
    主      文
兩造上訴均駁回。
第二審訴訟費用由兩造各自負擔。
    事實及理由
一、本件上訴人乙○○起訴主張：上訴人乙○○於民國九十二年初委託訴外人甲○○
    代書向訴外人郭美英購買坐落臺北市○○區○○段五小段三一○地號土地應有部
    分一萬分之一百六十三，及其上建號五二六三五號門牌號碼臺北市○○路○段八
    十巷五七之三號建物（下稱系爭不動產），因甲○○宣稱系爭不動產使用面積為
    九十坪，總價新臺幣（下同）八百五十萬元，已有他人洽購中，且須先行辦理抵
    押權登記之塗銷，要求上訴人乙○○儘以現金速為支付，上訴人乙○○乃交付六
    百六十五萬元之現金，並於同年一月二十一日簽發如附表所示本票（下稱系爭本
    票）交付甲○○作為買賣價金之一部，嗣上訴人乙○○得知系爭不動產價金應為
    六百萬元，甲○○知其事跡敗露，遂於同年二月十九日返還系爭本票，上訴人乙○○取得系爭本票後，其票據債權、債務因混同而消滅，為避免第三人復為占有
    ，乃當場予以撕毀，上訴人乙○○與甲○○間之委任關係因委任事務處理完畢而
    終止，詎甲○○竟拾取系爭本票碎片重為黏貼，交由上訴人丙○○聲請本票裁定
    ，以規避票據原因關係之抗辯，惟系爭本票既經撕毀而不存在，且系爭本票經撕
    毀重貼後，票據號碼並非連續，其本票字樣亦無法辨識，有遭移花接木之虞，上
    訴人丙○○自不得享有其票據上權利，而上訴人乙○○將系爭本票撕毀，甲○○
    未經同意擅自予以拼貼，以上訴人乙○○名義自任發票行為回復系爭本票形式，
    乃票據之偽造，上訴人丙○○受讓形式上已非完整之系爭本票顯係惡意並無對價
    ，縱上訴人丙○○與甲○○間確有三萬五千元之借款債務，其對價亦不相當，上
    訴人丙○○就系爭本票不得享有優於甲○○之權利等語，爰提起確認之訴，請求
    確認系爭本票為偽造，上訴人丙○○就系爭本票之票據債權不存在，原審判決確
    認上訴人就系爭本票之票據權利不存在，而駁回上訴人乙○○其餘之訴，上訴人
    乙○○於第二審聲明請求廢棄原判決不利上訴人乙○○部分，廢棄部分改判確認
    系爭本票為偽造，並請求駁回上訴人丙○○之上訴。
二、上訴人丙○○則以：甲○○前為清償借款，於九十二年一月二十一日將系爭本票
    轉讓上訴人丙○○，嗣系爭本票到期日將屆，上訴人乙○○表示欲期前清償，上
    訴人丙○○乃於同年二月十九日將系爭本票交由甲○○為付款之提示，竟遭上訴
    人乙○○奪去撕毀，甲○○乃重為黏貼後交還上訴人丙○○聲請本票裁定，經鈞
    院以九十二年度票字第三七四三號裁定准予強制執行確定在案，系爭本票之票據
    權利人為上訴人丙○○，其毀損非由票據權利人故意為之，依票據法第十七條規
    定，不影響系爭本票之效力，且系爭本票之撕毀並未達法定要項不全之程度，依
    票據匯款收付處理辦法及支票背書辦法相關規定，仍為形式上合法之票據，至上
    訴人乙○○與甲○○間之抗辯事由，依票據法第十三條、第十四條規定，亦非得
    對抗上訴人丙○○，上訴人乙○○應就被上訴人即上訴人丙○○為惡意及甲○○
    就系爭本票之權利瑕疵負舉證責任等語，資為抗辯，聲明請求駁回上訴人乙○○
    之訴，原審為上訴人丙○○一部勝訴一部敗訴之判決，上訴人丙○○於第二審聲
    明請求原判決不利上訴人丙○○部分廢棄，廢棄部分上訴人乙○○在第一審之訴
    駁回，並請求駁回上訴人乙○○之上訴。
三、本件上訴人乙○○主張：上訴人乙○○於九十二年一月二十一日簽發系爭本票交
    付甲○○，嗣於同年二月十九日將系爭本票撕毀，經甲○○重為黏貼後交付上訴
    人丙○○持以聲請本票裁定，經本院以九十二年度票字第三七四三號裁定准予強
    制執行在案等語，業據提出本院九十二年度票字第三七四三號裁定為證，且為上
    訴人丙○○所不爭執，自堪信為真實。
四、按票據之喪失，包含票據物質上之滅失如燒毀、損害票據同一性程度之塗銷、損
    毀，或遺失、竊盜、強奪及其他事變而喪失票據之占有，票據喪失時，倘執票人
    非因轉讓或任意失去票據之占有，其票據權利固不消滅，惟票據係絕對之有價證
    券，票據權利之行使與票據之占有具有有不可分之關係，票據權利人占有票據，
    對其所執票據即有事實上之管領、支配能力，是倘其為票據權利人而發生票據喪
    失事由，該票據權利人就非其任意行為所生票據之喪失事由，即應負舉證責任。
    系爭本票遭撕毀前最後之執票人為上訴人乙○○，上訴人乙○○則係經由證人甲○○取得系爭本票，此為兩造不爭執之事實，上訴人丙○○就證人甲○○非任意
    喪失系爭本票之占有，即應負舉證責任，上訴人乙○○主張：甲○○為返還系爭
    不動產之溢付買賣價金將系爭本票返還，上訴人乙○○乃加以撕毀廢棄等語，上
    訴人丙○○則辯稱：上訴人丙○○取得系爭本票後交由甲○○為付款之提示，竟
    遭上訴人乙○○奪去後撕毀等語，經查：證人甲○○固證稱：「．．．上訴人乙○○騙我說錢已經貸下來，所以我十九日當天就去找上訴人丙○○拿兩張本票去
    找上訴人即被上訴人乙○○兌現，結果上訴人乙○○騙我說錢放在桌上，我就把
    票拿出來放在手上，上訴人乙○○突然從我身後把票據搶走撕毀，上訴人乙○○
    就把桌上她說是錢的那包東西拿了就跑了。」、「撕掉之後，是我們粘起來，還
    有另一個人，我想要保留。」等語（見本院九十三年六月十五日準備程序筆錄）
    ，然以，證人甲○○為一男子，上訴人乙○○以一介女子何得輕易搶奪系爭本票
    得手，且當時既有第三人陪同證人甲○○在場，上訴人乙○○自證人甲○○手中
    奪取系爭本票時，豈有未予制止，甚容認上訴人乙○○加以撕毀之理，而系爭本
    票二紙分別經上訴人乙○○撕成十餘片，此據本院於準備程序期日勘驗屬實（見
    本院九十三年二月十七日準備程序筆錄），其過程顯非得於瞬間完成，則於上訴
    人乙○○撕毀系爭本票時，證人陳國陽及該陪同在場之第三人何以捨執上訴人乙○○表示用以交付之金錢包裹為據不為，反坐視上訴人乙○○撕毀系爭本票並取
    前開包裹從容離去，證人甲○○就其所指上訴人乙○○之違法行為，現場既未採
    取任何制止措施，事後亦未報警或循其他途徑救濟，顯有可疑，又上訴人乙○○
    倘係向證人甲○○謊稱欲期前清償，俾利用證人甲○○出示系爭本票之際予以奪
    取，衡情應於取得系爭本票後隨即攜前述金錢包裹離去，何須於現場將系爭本票
    撕毀，徒增風險，俱徵證人甲○○關於上訴人乙○○自其手中奪取系爭本票之證
    述，與事實不符。除此之外，上訴人丙○○辯稱：上訴人乙○○於證人甲○○持
    系爭本票為付款之提示時強行奪取系爭本票等語，並未提出其他積極證據以實其
    說，自無可採。又系爭本票二紙分別經上訴人乙○○撕碎為十餘片，客觀上已足
    損害其同一性，就執票人上訴人乙○○而言，亦屬票據之喪失，其表彰之票據權
    利及票據債務是否受影響，端視執票人是否係因轉讓或任意喪失票據占有而定，
    本件上訴人丙○○就證人甲○○喪失系爭本票占有之非任意性既未能舉證以實其
    說，上訴人乙○○執有系爭本票並予撕毀，即應認係執票人之任意行為，其票據
    權利因票據之喪失不復存在，其票據債務亦歸於消滅，證人甲○○雖予拼貼回復
    系爭本票之形式，亦無從回復其票據權利。
五、又票據抗辯可分為物之抗辯及人之抗辯，前者為票據之絕對抗辯，得對抗一切執
    票人，後者則僅得對抗特定之執票人，票據債務消滅或票據失效之抗辯，即屬物
    之抗辯，有效成立之票據權利，因法律之規定或權利之性質而消滅者，票據債務
    人即得以之對抗任何執票人，不因該執票人主觀上之善意或有無過失而異。系爭
    本票經上訴人乙○○撕毀，其票據權利、票據債務因執票人故意毀損致生票據之
    喪失而消滅，上訴人丙○○雖經證人甲○○重為拼貼、交付之行為復執有系爭本
    票，亦不得享有系爭本票之票據權利。
六、次以，所謂票據偽造，係指冒用他人名義所為之票據行為而言，票據經撕毀致損
    害其同一性者，為票據之喪失，此際其票據權利並非當然消滅，已如前述，同理
    於票據上簽名之人其票據債務亦不因此當然消滅，倘票據之毀損非執票人之任意
    行為所致，票據債務人所負義務即不消滅，該執票人或他人以拼貼之方式回復其
    票據之形式，自非票據之偽造，反之，倘票據之喪失係執票人任意行為所致，該
    票據表彰之權利即歸於消滅，縱以拼貼之方式回復票據之形式，其票據上簽名同
    一性未受影響，即未創設新票據債權，倘他人復受讓該票據，亦僅生為毀損行為
    之執票人或票據債務人得否以其票據債務消滅事由即票據之喪失對抗該受讓人，
    非得與票據之偽造同視，上訴人乙○○主張：其將系爭本票撕毀，即無回復系爭
    本票效力或為發票行為之意思，甲○○未經同意擅自黏貼業已毀損之系爭本票，
    乃以上訴人乙○○名義自任發票行為，使系爭本票回復其票據之形式，自屬本票
    之偽造等語，即非有據。
七、綜上所述，上訴人乙○○於九十二年二月十九日取得系爭本票之占有，上訴人丙○○並未證明證人甲○○喪失系爭本票占有之非任意性，系爭本票之票據債權即
    因執票人上訴人乙○○任意撕毀而消滅，上訴人自得執此票據之絕對抗辯事項對
    抗一切執票人，至將他人撕毀之票據重新拼貼，因未變更其票據上簽名之同一性
    ，而非創設新票據債權，票據債務人僅得以票據債務消滅事由即票據之喪失對抗
    執票人，非得逕指為票據之偽造，從而，上訴人乙○○提起本件確認訴訟，請求
    確認上訴人丙○○就系爭本票之債權不存在，為有理由，應予准許，而其請求確
    認系爭本票為偽造，則非有據，應予駁回，原審為確認上訴人丙○○就系爭本票
    之債權不存在，並駁回上訴人乙○○其餘之訴之判決，經核並無違誤，兩造各就
    其敗訴部分上訴，指摘原判決不當，求予廢棄改判，為無理由，應駁回其上訴。
八、本件事證已臻明確，兩造其餘攻擊防禦方法，經審酌於判決結果不生影響，爰不
    一一論述，附此敘明。
九、據上論結，本件兩造之上訴均為無理由，依民事訴訟法第四百三十六條之一第三
    項、第四百四十九條第一項、第七十九條，判決如主文。
中　　　華　　　民　　　國　　九十三　　年　　　九　　　月　　 十四 　　日
                                臺灣板橋地方法院民事第二庭
                                    審判長法      官  林玫君
                                          法      官  陳麗玲
                                          法      官  廖怡貞
右正本證明與原本無異
如對本判決上訴，須於判決送達後二十日內向本院提出上訴狀，同時表明上訴理由；
如已於本判決宣示後送達前提起上訴者，應於判決送達後十日內補具上訴理由（均須
按他造當事人之人數附繕本）。
中　　　華　　　民　　　國　　九十三　　年　　　九　　　月　　 十四 　　日
                                          法院書記官  郭南宏
┌──────────────────────────────────────────────────┐
│附表                                                                                                │
├─┬───────────┬─────────┬───────────┬───────────┬──┤
│編│發        票        日│  票  面  金  額  │到        期        日│ 發       票      人  │備考│
│號│                      │  （新  台  幣）  │                      │                      │    │
├─┼───────────┼─────────┼───────────┼───────────┼──┤
│１│九十二年一月二十一日  │參拾萬元          │九十二年二月二十日    │乙○○                │    │
├─┼───────────┼─────────┼───────────┼───────────┼──┤
│２│九十二年一月二十一日  │壹佰伍拾萬元      │九十二年二月二十日    │乙○○                │    │
└─┴───────────┴─────────┴───────────┴───────────┴──┘
